【裁判字號】    98,台上,679
【裁判日期】    980213
【裁判案由】    違反毒品危害防制條例
【裁判全文】
最高法院刑事判決              九十八年度台上字第六七九號
上  訴  人  台灣高等法院台南分院檢察署檢察官
上  訴  人
即  被  告  甲○○
選任辯護人  陳煥生律師
            姜智逸律師
上  訴  人
即  被  告  乙○○
選任辯護人  汪玉蓮律師
上  訴  人
即  被  告  丁○○
選任辯護人  禎和律師
上  訴  人  丙○○
選任辯護人  賴鴻鳴律師
            黃俊達律師
            劉錦勳律師
上  訴  人  戊○○
選任辯護人  郁旭華律師
被      告  己○○（原名張佳玲）
            庚○○
上 列 一人
選任辯護人  李孟仁律師
上列上訴人等因被告等違反毒品危害防制條例案件，不服台灣高
等法院台南分院中華民國九十七年十二月十一日第二審判決（九
十七年度上重訴字第八三九號，起訴案號：台灣台南地方法院檢
察署九十六年度偵字第一四０八四、一五六一一、一五六七八、
一七七九八、一八三０一號），提起上訴，本院判決如下：
    主  文
原判決撤銷，發回台灣高等法院台南分院。
    理  由
一、有罪部分：
本件原判決認定上訴人即被告甲○○、乙○○、丁○○及上訴人
丙○○、戊○○有原判決事實欄所載犯行，因而撤銷第一審關於
戊○○部分及丁○○運輸第一級毒品有罪部分之科刑判決，改判
仍論處丁○○、戊○○共同運輸第一級毒品罪刑；認為第一審論
處甲○○、乙○○、丙○○共同運輸第一級毒品罪刑部分，為無
不合，予以維持，駁回甲○○、乙○○、丙○○在第二審之上訴
，固非無見。
惟查：(一)被告以外之人於審判外之言詞或書面陳述，除法律有規
定者外，不得作為證據，刑事訴訟法第一百五十九條第一項定有
明文。而所謂法律有規定者，即包括同法第一百五十九條之一至
之五所規定傳聞證據具有證據能力之例外情形。故如欲採被告以
外之人於審判外如警詢中所為之言詞陳述為證據時，必須符合法
律所規定之例外情形，方得認其審判外之陳述有證據能力，並須
於判決中具體說明其符合傳聞證據例外可信之情況及得心證理由
，否則即有違反證據法則及判決不備理由之違誤。又被告以外之
人於警詢中所為之陳述，與審判中不符時，倘警詢之陳述具有較
可信之特別情況，且為證明犯罪事實存否所必要，始得為證據。
則法院應就其於警詢與審判中之陳述互相比較，查明二者有何不
符，前者何以具有較可信之特別情況，及如何為證明犯罪事實存
否所必要，詳加說明。再就特定待證事實先後所為陳述內容，經
相互對照、比較，始得據以判斷有無不符，倘缺乏其一，即無不
符可言，否則無異直接以未經具結、未行詰問以擔保憑信性之警
詢中所為之陳述，代替應具結並行詰問以辯明真偽之審判中陳述
，顯與傳聞證據法則之立法本旨不合。(1)原判決說明丁○○、張
佳玲、庚○○於警詢時之陳述，核與其等於第一審所為陳述「不
盡相同」，而其等於警詢時之陳述，具有較可信之特別情況，且
為證明犯罪事實存否所必要，依刑事訴訟法第一百五十九條之二
規定，有證據能力（見原判決理由甲、一、(三)）。惟原判決並未
敘明丁○○、張佳玲、庚○○於警詢時及第一審係就何等特定待
證事實，於警詢時及第一審之前後陳述，有何具體不符情形，及
其等於警詢時之陳述，何以係證明犯罪事實存否所必要，即遽以
丁○○、張佳玲、庚○○於警詢時所為之陳述，核與其等於第一
審所為陳述「不盡相同」，且為證明犯罪事實存否所必要，符合
刑事訴訟法第一百五十九條之二規定，有證據能力，並採為認定
甲○○、乙○○、丙○○、戊○○犯罪事實之證據（見原判決理
由乙、二、(三)），自有判決理由不備及不合證據法則之違誤。(2)
原判決援引乙○○於審判外之陳述即其於警詢時之陳述，資為認
定甲○○、丁○○、丙○○犯罪事實之證據（見原判決理由乙、
二、(三)、2.及3.及及7.、(3)及10.、(4)及11.、(5)），卻未說明上述
乙○○於警詢中之陳述有證據能力之依據及得心證理由，亦有判
決理由不備之違法。(二)刑法關於正犯、幫助犯（從犯）之區別，
係以其主觀之犯意及客觀之犯行為標準，凡以自己犯罪之意思而
參與犯罪，無論其所參與者是否係犯罪構成要件之行為，皆為正
犯。以幫助他人犯罪之意思而參與犯罪，其所參與者，苟係犯罪
構成要件之行為，亦為正犯。以幫助他人犯罪之意思而參與犯罪
，所參與者又為犯罪構成要件以外之行為，則為幫助犯（從犯）
。本件原判決認定乙○○、丙○○與甲○○、陳銘建就自緬甸運
輸及私運海洛因進口台灣之行為，有犯意之聯絡，係以乙○○介
紹丁○○擔任運輸海洛因人員而賺取費用，並居中聯繫及交代其
手下丙○○辦理丁○○、戊○○前往緬甸之護照、簽證等相關事
宜暨接送出入國門；丙○○知悉丁○○、戊○○係運輸及私運海
洛因進口台灣，仍依乙○○之指示行事等情為據（見原判決理由
乙、二、(三)、2.及6.及10.）。惟原判決所認定乙○○、丙○○參
與情節，乙○○僅賺取區區每人新台幣（下同）三萬元之介紹費
；丙○○則無任何所得，而是否知悉丁○○、戊○○係運輸及私
運海洛因進口台灣，與認定乙○○、丙○○究係以自己犯罪或幫
助他人犯罪之意思而參與犯罪，並無直接關聯，能否因此即謂乙
○○、丙○○係以自己犯罪之意思而參與犯罪？倘乙○○、丙○
○並無為自己犯罪之意思，其究有無參與犯罪構成要件之行為，
而應論以共同正犯，或僅應論以幫助犯（從犯），仍不無研求之
餘地？原判決未遑深入調查、審酌，及敘明其得心證理由，即遽
論乙○○、丙○○與甲○○、陳銘建等人為共同正犯，難謂無判
決理由不備及適用法則不當之違法。(三)有罪判決書應分別記載事
實及理由，而事實一欄，為判斷其適用法令當否之準據，法院應
依職權認定與論罪科刑有關之事實，翔實記載，於理由內逐一說
明其憑以認定之證據，並使事實認定與理由說明，互相適合，方
為合法。倘若未為記載，或事實認定與理由說明，不相一致，或
事實或理由內之記載，前後齟齬，按諸刑事訴訟法第三百七十九
條第十四款規定，均為判決不載理由，或所載理由矛盾，其判決
當然違背法令。(1)原判決事實欄並未記載自稱「ＪＡＤＡ」之緬
甸人士，就自緬甸運輸及私運海洛因進口台灣等情，有何具體犯
意聯絡及行為分擔，而僅空泛記載「ＪＡＤＡ」其人有共同犯意
聯絡；原判決理由卻說明「ＪＡＤＡ」與甲○○、乙○○、丁○
○、戊○○、丙○○等人，有犯意聯絡及行為分擔，應論以共同
正犯（見原判決理由乙、三、(二)第四行至第六行），前後不合，
自有判決理由不備及矛盾之違法。(2)原判決事實欄記載丁○○、
戊○○於「參與之初」，對其等夾帶進口台灣之物品係海洛因一
節，即有認識（見原判決事實二第十八、十九行及三第十三行至
第十八行）；判決理由卻說明丁○○、戊○○於夾帶海洛因入境
「前」，顯已知悉其等夾帶進口台灣之物品係海洛因而非第四級
管制藥品（見原判決理由乙、二、(三)、11.、(6)），先後不一，難
謂無判決理由矛盾之違法。(3)原判決認定甲○○就丁○○、戊○
○於民國九十六年九月十六日，自緬甸運輸及私運海洛因進口台
灣犯行，有犯意聯絡及行為分擔，係以甲○○實際參與丁○○、
張佳玲、庚○○前於同年八月七日，自緬甸運輸不詳物品進口台
灣，並因此支付金錢；又丁○○於第一審證述：伊與甲○○、陳
銘建於九十六年六月十四日第一次一起前往緬甸時，陳銘建有說
過甲○○係同夥，賺錢較多，甲○○並未表示意見等語，及乙○
○於警詢、檢察官訊問時、第一審供述或證述：伊「知道」陳銘
建係甲○○之手下，甲○○係運輸海洛因集團主謀等語為據（見
原判決理由乙、二、(三)、4.及5.及9.）。惟上述二次夾帶不詳物
品或海洛因進口台灣，係各別不同行為；又丁○○、乙○○所指
陳銘建為甲○○之手下，及甲○○係集團主謀等情，則尚嫌空泛
，能否因此據以認定甲○○就丁○○、戊○○於九十六年九月十
六日，自緬甸運輸及私運海洛因進口台灣犯行，有犯意聯絡及行
為分擔，仍不無疑問。原判決未詳加說明憑何具體事證足認甲○
○確實參與，即以甲○○所辯情節不足採信為由，遽為認定甲○
○為共同正犯，且係主其事者，自有判決理由不備之違誤。(四)量
刑固屬法院自由裁量之職權，然仍應受比例、罪刑相當原則等法
則之拘束，並非可恣意為之，致礙及公平正義之維護，必須兼顧
一般預防之普遍適應性與具體個案特別預防之妥當性，始稱相當
。刑法第五十九條之酌量減輕其刑，必於犯罪之情狀，在客觀上
足以引起一般同情，認為即予宣告法定最低度刑期，猶嫌過重者
，始有其適用。(1)原判決未敘明丁○○、戊○○犯罪之情狀，有
何在客觀上足以引起一般同情，認為即予宣告法定最低度刑期，
猶嫌過重之具體情形（見原判決理由乙、三、(三)、1.），即適用
刑法第五十九條規定，就丁○○、戊○○所犯運輸第一級毒品罪
，酌量減輕其刑，難謂無判決理由欠備之違法。(2)原判決固有敘
明乙○○、丙○○並非主導運輸及私運海洛因進口台灣者，僅因
貪圖一時利益而參與，惡性較低，又乙○○坦承部分犯行，而乙
○○、丙○○所犯運輸第一級毒品罪，法定本刑為死刑或無期徒
刑，與其等犯罪情節相較，實屬情輕法重，在客觀上足以引起一
般同情，認為即予宣告法定最低度刑期，猶嫌過重，因而適用刑
法第五十九條規定，酌量減輕其刑等語（見原判決理由乙、三、
(三)、2.）。惟原判決所敘上述緣由，核屬乙○○、丙○○犯罪之
動機、惡性、參與犯罪之程度等範圍，僅屬刑法第五十七條科刑
輕重標準應斟酌之事項，尚非即可作為適用刑法第五十九條酌量
減輕其刑之依據。究竟乙○○、丙○○有何特殊原因與環境，在
客觀上足以引起一般同情，認為即予宣告法定最低度刑猶嫌過重
之確切理由，原判決所為說明，有欠完備，核有判決理由不備之
違法。(3)死刑減輕者，為無期徒刑；無期徒刑減輕者，為二十年
以下十五年以上有期徒刑；有期徒刑、拘役、罰金減輕者，減輕
其刑至二分之一，但同時有免除其刑之規定者，其減輕得減至三
分之二，刑法第六十四條第二項、第六十五條第二項、第六十六
條，分別定有明文。又適用證人保護法第十四條第一項規定者，
係減輕或免除其刑，此觀該條項之規定即明。原判決說明適用刑
法第五十九條及證人保護法第十四條第一項（原判決漏載第一項
）之規定，就丁○○、戊○○所犯運輸第一級毒品罪，均遞予減
輕其刑（見原判決理由乙、三、(三)、1.及四、(二)），而該罪法定
本刑為死刑或無期徒刑，得併科一千萬元以下罰金，揆之上開說
明，經遞予減輕其刑，除併科罰金部分外，應於二十年以下五年
以上有期徒刑之範圍內量刑。原判決量處丁○○有期徒刑十四年
六月；戊○○有期徒刑十二年，已逾中度之刑，且第一審就丁○
○、戊○○所犯運輸第一級毒品罪，係適用刑法第五十九條之規
定，而未適用證人保護法第十四條第一項之規定，減輕其刑，係
分別量處有期徒刑十六年六月、十五年六月，此部分僅丁○○、
戊○○提起第二審上訴，檢察官並未提起上訴，原判決另行適用
證人保護法第十四條第一項規定，遞予減輕其刑，分別量處有期
徒刑十四年六月、十二年，減輕不多，卻未說明其衡酌裁量之具
體理由，致本院無從判斷其行使裁量權是否合於上述量刑準則，
難認適法。以上或係甲○○、乙○○、丁○○、丙○○、戊○○
上訴意旨所指摘，或為本院得依職權調查之事項，應認原判決關
於丙○○、戊○○部分及甲○○、乙○○、丁○○有罪部分（即
原判決有罪部分），均有撤銷發回更審之原因。
二、無罪部分：
本件原判決以公訴意旨略以：被告甲○○、乙○○、丁○○、張
佳玲（按已改名己○○）、庚○○等五人（下稱甲○○等五人）
共同基於自緬甸運輸及私運管制進口物品即第一級毒品海洛因進
口台灣之犯意聯絡，於九十六年七月底、八月初，由丁○○分別
邀約張佳玲、庚○○前往緬甸夾帶物品進口台灣，即可獲得十萬
元至十二萬元或七萬元至九萬元之代價，經張佳玲、庚○○應允
，遂由乙○○辦理丁○○、張佳玲、庚○○前往緬甸相關事宜。
於九十六年八月五日，甲○○駕駛車輛搭載丁○○、張佳玲、庚
○○三人至桃園國際機場，搭機前往緬甸仰光市，由不詳姓名、
年籍成年男子接往飯店投宿，並與陳銘建（通緝中）會合。同年
月七日，陳銘建將以保險套重複包裝成圓柱體之海洛因，攜帶至
投宿飯店，由張佳玲夾帶三條（置入肛門二條、陰道一條，代價
七萬元）；庚○○夾帶二條（置入肛門，代價六萬元），而丁○
○則因適值生理期，並未夾帶。丁○○、張佳玲、庚○○及陳銘
建於同日搭乘同一班機返回台灣，由甲○○駕駛車輛將丁○○、
張佳玲、庚○○載往桃園機場附近「激點汽車賓館」，在賓館房
間，張佳玲、庚○○取出夾帶之海洛因，交予甲○○，並由甲○
○將十二萬元交予丁○○。甲○○取得海洛因，即搭載丁○○、
張佳玲、庚○○前往阿囉哈客運桃園站，與陳銘建會合，丁○○
將代價十二萬元交給張佳玲，由張佳玲點收，並將其中五萬元交
給庚○○。因認甲○○等五人共同涉有毒品危害防制條例第四條
第一項運輸第一級毒品、懲治走私條例第二條第一項私運管制物
品進口逾公告數額罪嫌等語。惟經審理結果，認為不能證明甲○
○等五人此部分犯罪，因而認為第一審關於甲○○等五人此部分
之無罪判決，為無不合，予以維持，固非無見。
惟查：(一)刑事訴訟法第一百五十六條第二項固規定被告或共犯之
自白，不得作為有罪判決之唯一證據，仍應調查其他必要之證據
，以察其是否與事實相符，然此所謂之補強證據，並非以證明犯
罪構成要件之全部事實為必要，倘其得以佐證自白之犯罪非屬虛
構，能予保障所自白之真實性即已足。得以佐證者雖非直接可以
推斷被告之實行犯罪，但以此項證據與自白綜合判斷，若足以認
定犯罪事實者，仍不得謂其非屬補強證據。卷附丁○○、張佳玲
、庚○○之入出境查詢資料（見九十六年度偵字第一七七九八號
卷第二五頁、第一五六一一號卷第二九、三０頁、第一五六七八
號卷第二九、三０頁），明確記載丁○○、張佳玲、庚○○於九
十六年八月五日、八月七日搭乘同一班機出入國境，可以證明丁
○○、張佳玲、庚○○所稱於上述時間一起出國之情不虛；又卷
附丁○○、乙○○分別持用門號0000000000、000
0000000行動電話之通訊監察錄音譯文，其中丁○○所傳
簡訊內容顯示（見警卷Ｄ第五八頁至第六０頁），丁○○一直就
前次自緬甸夾帶物品進口台灣，取得報酬不足一事，多有抱怨及
爭取等情，可以佐證丁○○、張佳玲、庚○○所稱曾經夾帶物品
進口台灣得逞一節不假；另丁○○於九十六年九月十六日，與戊
○○一起自緬甸夾帶物品進口台灣，經警於丁○○、戊○○之陰
道及肛門分別查獲以保險套包裹之圓柱體五條、四條，經法務部
調查局鑑定結果，均含有海洛因成分，淨重分別為二四六．四０
、二二一．七九公克（純度各為百分之六四．一二、五九．六八
）等情，各有該局九十六年十月十五日調科壹字第 09623070740
、00000000000 號鑑定書附卷可據（見九十六年度偵字第一四０
八四號卷第五七、五八頁），可以驗證丁○○、張佳玲、庚○○
有管道取得海洛因夾帶進口台灣。上開證據得否據為丁○○、張
佳玲、庚○○於警詢、檢察官訊問時及第一審有關甲○○等五人
於九十六年八月七日，共同自緬甸運輸及私運海洛因進口台灣一
節，是否與事實相符之補強證據，即有研酌餘地。原判決未遑詳
為審酌上述事證，即遽以上述丁○○、張佳玲、庚○○於警詢、
檢察官訊問時及第一審之供述或證述，並無其他積極事證足資證
明與事實相符之補強證據；又未查獲甲○○等五人於九十六年八
月七日，自緬甸夾帶進入台灣之物品，用以鑑定是否確實係海洛
因為由，認為甲○○等五人此部分被訴運輸及私運海洛因進入台
灣一節，應屬不能證明，按諸上述說明，自有不合證據法則及判
決理由欠備之違法。(二)審理事實之法院，對於被告有利及不利之
證據，應一律注意，詳為調查，綜合全案證據資料，本於經驗法
則以定其取捨，並將取捨證據及得心證之理由，於判決內詳為說
明。故證據雖已調查，而尚有其他部分並未調查，仍難遽為被告
有利或不利之認定。另證據之證明力，由法院本於確信自由判斷
，但不得違背經驗法則及論理法則，刑事訴訟法第一百五十五條
第一項定有明文。所謂經驗法則，係指吾人基於日常生活經驗所
得之定則，並非個人主觀上之推測。原判決就上述入出境查詢資
料、簡訊內容及鑑定書，及丁○○、張佳玲、庚○○於九十六年
八月七日夾帶之物品，與丁○○、戊○○同年九月十六日所夾帶
者，是否雷同等事證，未為調查、審酌，亦未敘明其取捨證據之
得心證理由，即遽為甲○○等五人有利之認定，難認適法。又原
判決已認定丁○○、張佳玲、庚○○賺取十餘萬元之代價，往返
台灣、緬甸，以置入陰道、肛門之危險方式，夾帶用保險套包裹
之圓柱體八條物品進口台灣。以花費丁○○、張佳玲、庚○○三
人往返台灣、緬甸之旅費、生活費及支付十餘萬元報酬之不貲代
價，不顧在陰道及肛門內置入異物，可能造成之生命危險，用以
夾帶可以置入張佳玲、庚○○之陰道及肛門之區區數量物品，衡
情論理，張佳玲、庚○○實際夾帶之物品，應係量微而價昂之違
禁物品，始足當之。原判決說明不能排除甲○○係為試探丁○○
是否堪以信任，方有此舉，不能因此認定張佳玲、庚○○即係夾
帶海洛因進口台灣（見原判決理由丙、四、(四)），不免速斷。以
上或係檢察官上訴意旨所指摘，或為本院得依職權調查之事項，
應認原判決關於第一審就甲○○等五人被訴運輸第一級毒品之無
罪判決，予以維持，駁回檢察官在第二審之上訴部分（即原判決
無罪部分），亦均有撤銷發回更審之原因。
據上論結，應依刑事訴訟法第三百九十七條、第四百零一條，判
決如主文。
中    華    民    國  九十八  年    二    月   十三   日
                      最高法院刑事第六庭
                          審判長法官  洪  清  江
                                法官  韓  金  秀
                                法官  林  勤  純
                                法官  李  錦  樑
                                法官  陳  國  文
      本件正本證明與原本無異
                                      書  記  官
中    華    民    國  九十八  年    二    月   二十   日
                                                      Ｅ


司法院資訊處製作；財團法人民間司法改革基金會備份。
